【裁判字號】    97,重上,97
【裁判日期】    990330
【裁判案由】    返還土地等
【裁判全文】
臺灣高等法院臺南分院民事判決  97年度重上字第97號
上  訴  人  財團法人嘉南藥理科技大學
法定代理人  丙○○
訴訟代理人  乙○○
            蔡文斌  律師
            王盛鐸  律師
            王建強  律師
            李育禹  律師
複 代理 人  陳欣怡  律師
被 上訴 人  王紹堂祭祀公業
法定代理人  甲○○
訴訟代理人  施煜培  律師
            施承典  律師
上列當事人間請求返還土地等事件，上訴人對於中華民國97年10
月22日臺灣臺南地方法院第一審判決（97年度重訴字第111號）
提起上訴，本院於99年3月16日言詞辯論終結，判決如下：
    主  文
上訴駁回。
第二審訴訟費用由上訴人負擔。
    事實及理由
一、上訴人之法定代理人已變更為丙○○，茲據丙○○提出教育
    部函為證（見本院卷第61頁），聲明承受訴訟，核無不合，
    應予准許。
二、被上訴人主張：
  (一)坐落台南縣仁德鄉○路○段1048、1049地號土地（下稱系爭
    土地）為伊所有。上訴人無正當權源，占用系爭土地，並在
    系爭土地如原判決附圖Ｃ、ＤＬ分別建蓋鐵皮屋、圍牆，將
    系爭土地如原判決附圖Ａ1、Ａ2部分供做停車場，Ｂ1、Ｂ2
    部分供做道路使用，爰依所有物返還請求權之法律關係，請
    求上訴人應將上開建物拆除，將系爭土地關於上開部分回復
    原狀返還伊。
  (二)系爭土地為袋地，欲與公路聯絡，最近之路線為藉由上訴人
    所有台南縣仁德鄉○路○段830地號、829-8地號土地如原判
    決附圖編號Ｅ1、Ｅ2所示土地通行，上訴人返還系爭土地後
    ，伊有必要通行上訴人所有上開Ｅ1、Ｅ2至公路，上訴人不
    得妨害其通行，爰請求確認對上開土地之通行權存在。並聲
    明：１上訴人應將坐落系爭1048地號土地上，如原判決附圖
    編號Ｃ之鐵皮屋、編號ＤＬ之圍牆拆除，並將坐落系爭1048
    、1049號土地如原判決附圖編號Ａ1、Ａ2、Ｂ1、Ｂ2、Ｃ、
    ＤＬ所示之土地返還被上訴人；２確認被上訴人就上訴人所
    有坐落台南縣仁德鄉○路○段830地號如原判決附圖編號Ｅ1
    ，面積583平方公尺，及同段829之8地號如原判決附圖編號
    Ｅ2，面積22平方公尺土地之通行權存在。上訴人就前項土
    地，不得為圍堵、破壞及其他妨害被上訴人通行之行為。原
    審准其請求，上訴人上訴，被上訴人於本院答辯聲明：上訴
    駁回。
三、上訴人則以：
  (一)伊自62年3月6日起，即向祭祀公業王紹堂派下員王鐵人承租
    系爭土地，並分別於82年3月6日及92年3月6日與王炳煌更新
    租賃契約在案。祭祀公業王紹堂原管理人王批於民國8年2月
    18日死亡，至93年8月間選出甲○○為管理人之期間，未有
    任何足以代表祭祀公業管理派下財產之人，長達85年期間，
    派下財產均由派下員自行管理，祭祀公業王紹堂在管理人出
    缺期間，亦未有任何派下員請求伊返還系爭土地，足證祭祀
    公業王紹堂於管理人出缺之期間，明知系爭土地由管理之派
    下員與伊簽訂租賃契約，既無異議，自應依表見代理之規定
    ，負授權人責任；又依82年3月6日租賃契約書所載，系爭土
    地之租期至97年3月6日止，於租賃期限到期後，被上訴人未
    立即為反對之意思表示，遲至97年4月16日始請求返還，依
    民法第451條已視為不定期租賃關係，伊並非無權占用系爭
    土地，被上訴人亦無通行之必要。
  (二)系爭土地依69年1月12日發佈之都市計畫，編列為學校用地
    ，依都市計劃法第6條之規定，直轄市及縣（市）（局）政
    府對於都市計畫範圍內之土地，得限制其使用人為妨礙都市
    計劃之使用，故縱使將系爭土地返還被上訴人，被上訴人亦
    不能建屋或做其他用途。且依62年3月6日與王鐵人之租賃契
    約第4條，及其後更新之租約第4條約定，上訴人「有權興建
    永久建築物或變更地面」，或「可依需要作其用途」；上訴
    人因信賴兩造之租賃關係將永遠存續，而在系爭土地上建築
    房屋，其中原判決附圖Ｃ部分為鐵皮屋，內有鍋爐，主要功
    用係燒熱水供應學生宿舍所用，對於學生之生活相當重要。
    附圖所示ＤＬ部分為圍牆，有維護校園安全之功能，若予拆
    除，因原有校地均有其他建物，亦難以再予重建，有礙校園
    安全。附圖Ａl、Ａ2停車場部分，因校內停車空間已有所不
    足，伊尚且向外尋找停車空間，該停車空間對於學校而言有
    相當之必要性，被上訴人若執意收回系爭土地，有違誠信原
    則，係屬權利濫用之行為。並於本院聲明：(一)原判決廢棄；
    (二)上開廢棄部分，被上訴人在第一審之訴駁回。
四、兩造不爭執之事實：
  (一)系爭土地為被上訴人所有，全部位於上訴人校園之內，現由
    上訴人占有使用，並在系爭土地如原判決附圖Ｃ、ＤＬ分別
    建蓋鐵皮屋、圍牆，原判決附圖Ａ1、Ａ2部分供做停車場，
    Ｂ1、Ｂ2部分供做道路使用。
  (二)上訴人所有坐落台南縣仁德鄉○路○段830、829-8地號土地
    ，如原判決附圖編號Ｅ1、Ｅ2所示部分現係柏油路，系爭土
    地可經附圖編號Ｅ1、Ｅ2所示土地到達台南縣仁德鄉○○路
    。如被上訴人可請求上訴人返還系爭土地，且上訴人不願讓
    被上訴人通行如附圖編號Ｅ1、Ｅ2所示土地，系爭土地為袋
    地，被上訴人通行附圖編號Ｅ1、Ｅ2所示土地到達台南縣仁
    德鄉○○路，係對周圍土地損害最少之處所及方法。
  (三)上訴人自62年3月6日起，即向被上訴人之派下員王鐵人承租
    系爭土地，並分別於82年3月6日及92年3月6日改與訴外人王
    炳煌（王鐵人之孫）訂立租賃契約，92年3月6日所訂之租賃
    契約（下稱系爭租賃契約）租期至97年3月6日止。
  (四)被上訴人之原管理人王批於8年2月18日死亡後，被上訴人遲
    至93年8月25日始經全體派下員重新選任甲○○為管理人，
    並經台南縣仁德鄉公所准予備查。
  (五)系爭土地於69年1月12日經都市計畫編列為文教區。
  (六)系爭土地位於上訴人學校之東北邊，東側係訴外人統榮公司
    等人之土地。
    以上事實，並有土地登記謄本、土地租賃契約書、臺南縣仁
    德鄉公所函、祭祀公業王紹堂派下員名冊、會議記錄、仁德
    鄉公所土地使用分區證明書可稽（見原審卷第6頁至第9頁、
    第32頁至第39頁、第57頁至第61頁、第83頁），並經原審會
    同臺南縣歸仁地政事務所人員到場勘驗明確，製有勘驗筆錄
    、複丈成果圖為證（見原審卷第75頁至第77頁、第87頁）。
五、兩造之爭點：
  (一)上訴人是否有權占用系爭土地？
  (二)被上訴人請求上訴人交還系爭土地，有無違反民法第148條
    第1項之規定？
  (三)被上訴人就如原判決附圖編號Ｅ1、Ｅ2所示土地有無袋地通
    行權？
六、得心證之理由：
  (一)上訴人無權占用系爭土地：
  １按公同共有人之權利義務，依其公同關係所由規定之法律或
    契約定之。除前項之法律或契約另有規定外，公同共有物之
    處分，及其他之權利行使，應得公同共有人全體之同意，民
    法第828條定有明文。又按祭祀公業係以祭祀祖先為目的而
    設立之財產，僅屬於某死亡者後裔公同共有祀產之總稱，其
    財產應為祭祀公業派下公同共有。復按民法上之債權契約，
    除法律有特別規定外，僅於特定人間發生法律上之效力（最
    高法院86年度台上字第2098號判決參照）。本件上訴人雖抗
    辯就系爭土地訂有租賃契約等語，並提出62年3月6日與被上
    訴人派下員王鐵人之租賃契約、82年3月6日、92年3月6日與
    王炳煌之租賃契約為證。被上訴人則否認上開契約係經被上
    訴人派下員全體同意而簽訂。系爭土地係被上訴人名下財產
    ，依上開說明，自屬被上訴人派下員全體公同共有，依不爭
    執(四)之事實，上訴人於被上訴人未重新選任管理人之期間，
    雖分別與王鐵人、王炳煌訂立上開租賃契約，但就王鐵人、
    王炳煌已得全體派下員之授權而訂立該契約一節，則未能舉
    證證明，基於債權相對性原則，該租賃契約即不能拘束被上
    訴人。
  ２上訴人雖另抗辯：被上訴人於管理人出缺之期間，認知派下
    財產由派下員自行管理而無異議，自應負表見代理授權人之
    責任云云。但查，系爭土地為被上訴人所有，並非訂立上開
    租約之王鐵人、王炳煌所有，應為上訴人所明知，且被上訴
    人又未重新選任管理人，衡情不足使其相信王鐵人、王炳煌
    有代理權；而依證人王炳煌於原審審理時證稱「其未以被上
    訴人代理人之身分訂約，因伊是王鐵人的孫子，故租約上之
    代表人，係以代表王鐵人及其叔伯來簽約」等語（見原審卷
    第49頁）；再佐以62年3月6日之租約所載（見原審卷第32頁
    至第36頁），王鐵人係以出租人之身分與上訴人訂立該契約
    ；而上訴人與王炳煌之租約，出租人欄雖載明「王炳煌（代
    表人）」，但未載明王炳煌係代理被上訴人與上訴人簽訂該
    租約，則證人王炳煌證述僅代表王鐵人及其叔伯簽訂該租約
    ，未代理被上訴人，即非無據。依上開租約所載，難認王鐵
    人或王炳煌與上訴人簽訂系爭租賃契約時，已表明其係被上
    訴人全體派下員之代理人，尚無由成立表見代理，該租賃契
    約自不能拘束被上訴人。至於被上訴人名下之財產是否為各
    派下員自行管理，與被上訴人派下員全體有無授權該派下員
    得對外代理被上訴人無涉，另被上訴人其後是否知悉上開租
    賃契約，是否提出異議，亦均與本件是否成立表見代理無涉
    。又上開租約既不能拘束被上訴人，縱令租約期限屆滿，亦
    無民法第451條，租賃契約默示更新規定之適用，上訴人所
    辯，尚難信採。
  (二)被上訴人請求上訴人交還系爭土地，未違反民法第148條第1
    項之規定：
  １系爭土地位於上訴人學校之東北邊，東側為訴外人統榮公司
    等人之土地，如原判決附圖Ａ1、Ａ2部分，係供作停車場，
    附圖Ｂ1、Ｂ2則係道路，附圖Ｃ部分係鐵皮屋，ＤＬ部分係
    圍牆，而Ｆ部分係教師研究大樓之一隅（此部分被上訴人未
    請求拆除及返還），餘均為空地，業經原審會同地政人員至
    現場勘驗屬實，製有勘驗筆錄及複丈成果圖可稽（見原審卷
    第75頁至第79頁、第87頁），並有上訴人提出之現場相片12
    張為證（見本院卷(一)第34頁以下），復為兩造所不爭；再依
    上訴人校區配置圖所示（見本院卷(二)第46頁），系爭土地位
    於校區之邊緣，主要供作停車場使用（約100個停車位，全
    校共設有1169個停車位，見本院卷(一)第125頁），而上訴人
    校園除此處之停車場外，另有3處汽車停車場、5處機車停車
    場等情，則被上訴人收回系爭土地，縱令致學校停車空間不
    足，及因拆除鐵皮屋內供學生宿舍熱水使用之鍋爐，致學生
    生活受到影響，但上訴人校園廣大，非不得另覓他處設置停
    車位，鍋爐之設置亦非無其他替代位置，被上訴人收回系爭
    土地，對上訴人學校之教學、校園實用性影響甚小，而校園
    之完整性亦未受到嚴重破壞；再者，系爭土地經由原判決附
    圖編號Ｅ1、Ｅ2所示之道路，即可對外通往台南縣仁德鄉○
    ○路，被上訴人派下員縱有出入系爭土地，亦無須通過上訴
    人學校其他校區，且上訴人對派下員之出入亦可實施出入校
    門管制、查驗、放行，對上訴人校園安全亦未有嚴重威脅，
    上訴人所辯停車空間不足及鍋爐拆除，影響學生生活甚巨云
    云，自難信採。
  ２再查，系爭土地原經編列為文教區（上訴人學校用地）（見
    原審卷第83頁），嗣經改編列為「學校用地（文專用地）」
    ，有仁德鄉公所土地使用分區證明書可稽（見本院卷第65頁
    ），並為兩造所不爭，雖系爭土地使用上受到限制，但系爭
    土地面積達3,678平方公尺，依都市計畫法臺灣省施行細則
    第24條關於「文教區」土地可供使用之項目，及內政部台內
    營字第642232號函示「都市計畫行政區內之土地及建築物依
    都市計畫法第37條規定，以供其規定目的之使用為主，但行
    政區內依法劃定之學校用地，為便於學生之作息，可准多在
    該用地內興建學生單身宿舍」等情（見本院卷(二)第45頁），
    被上訴人收回系爭土地，非不得於系爭土地興建學生單身宿
    舍出租，且系爭土地之公告現值即高達新台幣44,136,000元
    ，收回系爭土地對被上訴人並非毫無利益；且對上訴人校園
    完整性並無嚴重之破壞，學校之教學、校園實用性影響不大
    ，校園安全亦無嚴重之威脅，均如上述，足認被上訴人收回
    系爭土地，所得利益並非極少，上訴人亦未受到極大之損失
    。經比較衡量結果，難認係屬被上訴人所得利益極少，而上
    訴人及學校師生與員工所受損失甚大，被上訴人收回系爭土
    地，尚無權利濫用之情事。
  ３至於最高法院98年度台上字第1283號判決，雖就被上訴人另
    案請求上訴人返還同段第1057、1058號土地（下稱另案土地
    ），認被上訴人收回該二筆土地有權利濫用之情事，並判決
    被上訴人敗訴確定。但查，參酌最高法院上開判決意旨，並
    對照上訴人校區配置圖（見本院卷(二)第46頁），系爭土地位
    於上訴人校區之邊緣（即配置圖紅色斜線部分），與另案土
    地位於校園核心地帶（配置圖藍色斜線部分），對上訴人校
    區之影響已有不同，被上訴人收回系爭土地，對上訴人校區
    之完整性並無嚴重之破壞。且系爭土地之土地使用分區，亦
    由「上訴人學校用地」，改編列為「學校用地（文專用地）
    」，已非專供上訴人學校使用，與另案土地分區使用編列之
    項目亦有不同，自無比附援引，而為上訴人有利之認定。
  (三)被上訴人就如原判決附圖編號Ｅ1、Ｅ2所示土地，有袋地通
    行權：
    按土地因與公路無適宜之聯絡，致不能為通常使用者，土地
    所有人得通行周圍土地以至公路，民法第787條第1項前段定
    有明文。上訴人無權使用系爭土地，被上訴人收回系爭土地
    並無權利濫用之情事，均如上述，系爭土地復有不爭執事項
    (二)之事實，則被上訴人依上開規定，請求確認就原判決附圖
    編號Ｅ1、Ｅ2所示土地之通行權存在，及上訴人不得為圍堵
    、破壞及其他妨害原告通行之行為，即屬有據。
七、綜上所述，被上訴人本於所有權之法律關係，請求上訴人將
    原判決如附圖編號Ｃ之鐵皮屋、編號ＤＬ之圍牆拆除，並將
    如附圖編號Ａ1、Ａ2、Ｂ1、Ｂ2、Ｃ、ＤＬ所示之土地返還
    被上訴人，及依袋地通行權之法律關係，請求確認就上訴人
    所有如原判決附圖編號Ｅ1、Ｅ2所示土地之通行權存在，上
    訴人不得為圍堵、破壞及其他妨害被上訴人通行之行為，為
    有理由，應予准許。原審准被上訴人之請求，為上訴人敗訴
    之判決，核無不合，上訴意旨指摘原判決不當，求予廢棄，
    為無理由，應予駁回。
八、本件事證已臻明確，兩造其餘之攻擊防禦方法，核與判決結
    果無影響，爰不一一論述，併此敘明。
九、據上論結，本件上訴為無理由，依民事訴訟法第449條第1項
    、第78條，判決如主文。
中    華    民    國    99    年    3     月    30    日
                  民事第四庭    審判長法  官  吳上康
                                      法  官  王金龍
                                      法  官  陳珍如
上為正本係照原本作成。
如對本判決上訴，須於判決送達後20日內向本院提出上訴狀，未
表明上訴理由者，應於上訴後20日內，向本院提出理由書（須附
繕本）。依法須繳納裁判費並應委任律師為訴訟代理人，始得上
訴。
中    華    民    國    99    年    3     月    31    日
                                      書記官  易慧玲
【附記】
民事訴訟法第466條之1：
(1)對於第二審判決上訴，上訴人應委任律師為訴訟代理人。但上
  訴人或其法定代理人具有律師資格者，不在此限。
(2)上訴人之配偶、三親等內之血親、二親等內之姻親，或上訴人
  為法人、中央或地方機關時，其所屬專任人員具有律師資格並
  經法院認為適當者，亦得為第三審訴訟代理人。
民事訴訟法第466條之2第1項：
  上訴人無資力委任訴訟代理人者，得依訴訟救助之規定，聲請
  第三審法院為之選任律師為其訴訟代理人。

司法院資訊處製作；財團法人民間司法改革基金會備份。
